【裁判字號】    99,上易,704
【裁判日期】    991123
【裁判案由】    侵權行為損害賠償
【裁判全文】
臺灣高等法院民事判決                 99年度上易字第704號
上  訴  人  陳世立
被 上訴 人  彭富臺
            彭銘豐
共      同
訴訟代理人  吳意淳律師
上列當事人間請求侵權行為損害賠償事件，上訴人對於中華民國
99年5月31日臺灣板橋地方法院99年度訴字第738號第一審判決提
起上訴，本院於99年11月9日言詞辯論終結，判決如下：
    主  文
上訴駁回。
第二審訴訟費用由上訴人負擔。
    事實及理由
一、被上訴人起訴主張：本件上訴人與訴外人彭素幸原為夫妻關
    係，嗣二人離婚，民國（下同）97年6月22日晚間8時55分，
    被上訴人彭銘豐（彭素幸之胞弟）之妻殷浩駕車搭載彭素幸
    欲至離婚協議書約定地點（即上訴人胞姊陳春芳住所）行使
    子女探視權，而被上訴人彭銘豐亦隨車前往。惟車輛駛至臺
    北縣中和市○○街237巷2號4樓巷內，上訴人竟擋住汽車去
    路，意圖散布於眾，在住戶及路人等不特定多數人得共見共
    聞之情況下，大聲指摘稱：「我不像你們家，都做一些偷雞
    摸狗的事」、「還有不是被硫酸潑死的，對不對？」、「做
    一些偷雞摸狗的事啊，半夜兩三點還在通電話啊」、「不知
    道啊，你媽死了沒多久，女人就帶到家裡去了，對不對？」
    、「對啊，對啊，不是嗎？不是帶女人回家嗎？」、「那女
    人沒有帶到你家嗎？」、「帶女人回家啦，帶壞你姊姊啦。
    」、「說我吃喝嫖賭花天酒地！他自己才吃喝嫖賭花天酒地
    啦！」等有損被上訴人彭銘豐及彭富臺（即彭素幸之父）名
    譽之不實情事，已嚴重損害被上訴人之名譽。遂依民法第18
    條、第184條第1項前段、第195條第1項之規定，請求上訴人
    為回復名譽之適當處分（即在蘋果日報全國版報紙頭版刊登
    道歉聲明），並請求上訴人賠償被上訴人各新台幣（下同）
    50萬元之慰撫金。
    （原審判決上訴人應給付被上訴人各5萬元及自起訴狀繕本
    送達翌日即98年11月5日起加計法定遲延利息，而駁回被上
    訴人其餘之訴。上訴人就其敗訴部分中被上訴人每人各逾
    5,000 元及其法定遲延利息部分聲明不服。被上訴人就其敗
    訴部分則未提起上訴，非本院審理範圍。）並答辯聲明：上
    訴駁回。
二、上訴人則以：本件緣起於伊之前妻彭素幸（即被上訴人彭富
    臺之女、彭銘豐之姊）與訴外人陳德儒有破壞婚姻之行為，
    終至離婚，而被上訴人於伊夫妻勃谿過程中屢加誣蔑，被上
    訴人彭富臺於96年7月3日晚上7時許，誣稱伊吃喝嫖賭花天
    酒地，被上訴人彭銘豐則於96年8月28日誣稱伊半夜打電話
    騷擾彭素幸，而伊於系爭時點雖確有為被上訴人所主張之各
    言論，然當日伊係因被上訴人彭銘豐前向陳春芳指摘伊半夜
    打電話騷擾彭素幸，始與其爭執其曾允諾下跪之事，且被上
    訴人彭銘豐在車外拉住車門不讓伊離開，伊所為實係受被上
    訴人彭銘豐之刺激及設計誘導，屬自衛、自辯。被上訴人就
    系爭損害之發生或擴大，顯有故意或重大過失，應有民法第
    217條第1項規定（減輕或免除賠償金額）之適用。再者，伊
    所為係發生於自己車內，屬於其私領域之範圍，在場並無第
    三人或過路人聽聞，不足以達到使不特定多數人聽聞之程度
    ，故無散布於眾之意圖。另訴外人彭素幸與陳德儒不法侵害
    上訴人婚姻關係及造成伊罹患重度憂鬱及痛苦，只賠償伊30
    萬元，而伊卻須賠償被上訴人共10萬元，顯不符比例原則情
    事等語，資為抗辯。並上訴聲明：
    (一)原判決第一項命上訴人給付被上訴人彭富臺逾5,000元及
      其利息部分廢棄。
    (二)原判決第二項命上訴人給付被上訴人彭銘豐逾5,000 元及
      其利息部分廢棄。
    (三)廢棄部分被上訴人第一審之訴均駁回。
三、經查：
（一）訴外人殷浩於97年6月22日晚間8時55分，駕車搭載被上訴
      人彭銘豐及上訴人前妻彭素幸（即被上訴人彭銘豐之姊，
      彭富臺之女）至上訴人胞姊陳春芳住所地探視子女時，行
      經臺北縣中和市○○街237巷2號4樓巷內適遇上訴人，上
      訴人在住戶及路人等不特定多數人得共見共聞之情況下，
      大聲指摘、咆哮稱：「我不像你們家，都做一些偷雞摸狗
      的事」、「還有不是被硫酸潑死的，對不對？」、「你媽
      死了沒多久，女人就帶到家裡去了」、「不是帶女人回家
      嗎？」、「那女人沒有帶到你家嗎？」、「帶女人回家啦
      ，帶壞你姊姊啦。」、「他自己才吃喝嫖賭花天酒地啦！
      」等語，而上訴人於上開供公眾通行巷道，不特定多數人
      得自由進出之場所，大聲以內容涉及被上訴人是否有為偷
      雞摸狗之事、家人是否被硫酸潑死、帶女人回家號吃喝嫖
      賭花天酒地之言論咆哮指摘被上訴人，足使被上訴人彭銘
      豐、彭富臺在社會上之評價受到貶損。而上訴人因上開行
      為，業經原法院刑事庭以98年度易字第1445號刑事判決成
      立誹謗罪，判處拘役50日，並諭知易科罰金確定一事，亦
      經本院查核上開刑事案卷無訛。是被上訴人主張上訴人以
      前揭言論指摘被上訴人，侵害其名譽之事實，即堪認定。
（二）按「名譽有無受損害，應以社會上對個人評價是否貶損作
      為判斷之依據，苟其行為足以使他人在社會上之評價受到
      貶損，不論其為故意或過失，均可構成侵權行為，其行為
      不以廣佈於社會為必要，僅使第三人知悉其事，亦足當之
      。」為最高法院90年台上字第646號判例著有明文。本件
      上訴人係於供公眾通行巷道，不特定多數人得自由進出之
      場所，大聲指摘、咆哮，使不特定之第三人得知悉其事，
      自足以貶損被上訴人之社會評價，侵害渠等名譽，要不因
      上訴人係於車內或車外為之、被上訴人彭富臺是否當場親
      見聽聞而有不同。又本件上訴人係於公眾通行之巷道為系
      爭行為，當時至少有訴外人殷浩、陳春芳、陳盷亮、彭素
      幸等人在場與聞一節，有97年10月8日訊問筆錄、錄音譯
      文分別附臺灣板橋地方法院檢察署〈下稱板橋地檢署〉97
      年度偵字第25454號偵查卷第107頁、本院卷第64-69頁可
      參，是上訴人所為，顯有侵害被上訴人名譽權，而使兩造
      以外之第三人知悉之情事，揆諸前揭說明，並不以廣佈社
      會為必要，僅使第三人知悉其事，亦足當之。是上訴人稱
      伊為系爭行為時並無第三人或過路人與聞，自無對被上訴
      人名譽產生難以回復之損害，且被上訴人彭富臺未在現場
      親身聽聞上訴人系爭言論，其名譽受損與伊無關云云，自
      無可取。
（三）次按因故意或過失，不法侵害他人之權利者，負損害賠償
      責任。不法侵害他人之身體、健康、名譽、自由、信用、
      隱私、貞操，或不法侵害其他人格法益而情節重大者，被
      害人雖非財產上之損害，亦得請求賠償相當之金額，民法
      第184條第1項前段、第195條第1項分別定有明文。本件上
      訴人故意不法侵害被上訴人名譽之事實，既經認定，則被
      上訴人依上開規定，請求上訴人賠償其因此所受之非財產
      上損害，自屬有據。又不法侵害他人人格權，被害人受有
      非財產上損害，請求加害人賠償相當金額慰撫金時，法院
      對於慰撫金之量定，應斟酌實際加害情形，所造成影響、
      被害人痛苦之程度、兩造之身分地位經濟情形及其他各種
      狀況，以核定相當之數額（最高法院47年台上字第1221號
      、51年台上字223號判例意旨參照）。本院審酌：(一)被上
      訴人彭富臺為國小畢業，前任保全人員，現已退休；(二)被
      上訴人彭銘豐係專科畢業，從事房屋仲介；(三)上訴人學歷
      為大專，職業為工程師，年薪80餘萬元等兩造不爭執之事
      實，並參酌被上訴人彭富臺有土地、房屋各一筆、投資、
      所得之財產總額為3,886,990元；被上訴人彭銘豐有土地
      一筆、投資、所得之財產總額為3,337, 400元。上訴人有
      土地、房屋、汽車各一筆、投資、所得之財產總額為2,
      924,077元（稅務電子閘門財產所得調件明細表附本院卷
      ）等兩造之身分、地位、經濟能力，及上訴人前與訴外人
      彭素幸（即被上訴人彭富臺之女、彭銘豐之姊）為夫妻，
      因感情不睦離婚，迭生嫌隙（臺灣臺北地方法院97年度訴
      字第5076號民事判決附原審卷第19頁），及依上訴人所為
      誹謗之內容、被上訴人所受損害之具體情況等情，認原審
      判命上訴人賠償被上訴人精神慰撫金各5萬元，核屬適當
      。至於上訴人主張伊前妻彭素幸與訴外人陳德儒不法侵害
      上訴人婚姻關係及造成伊罹患重度憂鬱症及重大痛苦，只
      賠償伊30萬元一事，與本件原因事實有別，無從比附援引
      ，其執之爭執原審判決其須各賠被上訴人5萬元（共10萬
      元）顯屬過高，不符比例原則云云，洵難憑採。
（四）末按民法第217條所謂被害人與有過失，必須其行為與加
      害人之行為，為損害之共同原因，而其過失行為有助成損
      害之發生或擴大之行為者，始屬相當。本件上訴人主張被
      上訴人彭富臺曾於96年7月3日晚上7時許，誣稱伊吃喝嫖
      賭花天酒地，被上訴人彭銘豐96年8月28日向陳春芳誣指
      伊半夜打電話騷擾彭素幸，伊始向被上訴人爭執其曾允諾
      下跪之事；伊係因被上訴人彭銘豐挑釁，在車外拉住車門
      不讓上訴人離開，始自衛、自辯，故被上訴人就損害之發
      生或擴大，有故意或重大過失，應有民法第217條減輕賠
      償金額或免除規定之適用云云，惟查：
  １、本件上訴人於系爭時地稱：「我不像你們家，都做一些偷
      雞摸狗的事」、「你爸說我吃喝嫖賭花天酒地」、「還有
      不是被硫酸潑死的…」、「你媽死了沒多久，女人就帶到
      家裡去了」等語，均由上訴人主動提及，被上訴人彭銘豐
      則就上訴人所稱各事予以反問乙節，有兩造不爭執其真正
      之錄音譯文可參（附本院卷第64頁至第69頁），是上訴人
      主張伊係因被上訴人彭銘豐之刺激、設計誘導後，為自衛
      、自辯始為系爭侵權行為云云，洵難信實。
  ２、再者，證人陳春芳就此雖曾於偵查中陳稱：「…彭銘豐有
      跟我說，過如果不是陳世立打的，要下跪饁頭道歉。」、
      「…我在場一直中叫我弟弟回家，擋在他與彭銘豐間，…
      我弟弟已在車子內了，彭銘豐還按住他車門不讓他走…」
      等語（板橋地檢署97年度他字第5113號偵查卷第43頁參照
      ），然本件被上訴人名譽發生損害之原因係上訴人於公共
      通行巷道，以前揭足以使人在社會上評價受到貶損之言論
      指摘被上訴人所致，上訴人主張：被上訴人彭富臺曾於96
      年7月3日晚上7時許，稱伊吃喝嫖賭花天酒地，被上訴人
      彭銘豐96年8月28日向陳春芳稱伊半夜打電話騷擾彭素幸
      ，且事發當日在車外拉住車門不讓上訴人離開等情，縱屬
      實情，各該行為亦不生侵害被上訴人名譽權之結果（亦即
      非損害發生之原因），被上訴人所為如另涉其他民刑事責
      ，則係兩造互為侵權行為，核與雙方行為為損害之共同原
      因尚屬有間，並無民法第217條過失相抵原則之適用（最
      高法院六十八年度台上字第九六七號判例意旨參照）。是
      上訴人持之主張被上訴人彭富臺、彭銘豐就渠等名譽權損
      害之發生或擴大有故意或重大過失，本件應有民法第217
      條關於減輕賠償金額或免除規定之適用云云之適用云云，
      亦無可採。又被上訴人彭富臺是否稱上訴人吃喝嫖賭花天
      酒地，被上訴人彭銘豐是否向陳春芳稱上訴人半夜打電話
      及於系爭時地，在車外拉住車門不讓上訴人離開各節，於
      本件判決結果不生影響，已如前述，從而，上訴人請求訊
      問陳春芳及被上訴人彭富臺女性友人（姓名不詳，上訴人
      復於99年10月26日具狀陳報該人已癱瘓於床無法言語），
      欲證上開事實為真，核無調查之必要，併此敘明。
  ３、至於上訴人另稱板橋地檢署檢察事務官於勘驗筆錄記載錄
      音內容所無之「下流」，故該勘驗筆錄不具證據能力，不
      得作為有利於被上訴人之證據云云。惟查，板橋地檢署檢
      察事務官於勘驗筆錄所載「下流」一語，參諸錄音內容及
      譯文之先後序，應係「下跪」之誤，上訴人執之爭執勘驗
      筆錄之證據能力，核無足取；又兩造就系爭錄音內容及譯
      文並無爭執，而本件縱捨上開勘驗筆錄不採，僅依錄音內
      容及譯文為據予以審認，仍應為相同之判斷，是上訴人就
      此所稱各語，尚難執以為對其有利之認定。
四、綜上所述，被上訴人依侵權行為之法律關係，各請求上訴人
    賠償非財產上損害5萬元之本息，為有理由，應予准許。原
    審判命上訴人如數給付，並為假執行之宣告，於法並無違誤
    。上訴意旨指摘原判決不當，求予廢棄改判，為無理由，應
    予駁回。
五、本件事證已臻明確，兩造其餘攻擊防禦方法與所舉證據，核
    與本件判決結果不生影響，爰不逐一論列，附此敘明。
六、據上論結，本件上訴為無理由，依民事訴訟法第449條第1項
    、第78條，判決如主文。
中    華    民    國    99    年    11    月    23    日
                  民事第九庭
                      審判長法  官  張宗權
                            法  官  鄭純惠
                            法  官  周玫芳
正本係照原本作成。
不得上訴。
中    華    民    國    99    年    11    月    23    日
                            書記官  陳嘉文

司法院資訊處製作；財團法人民間司法改革基金會備份。
